【裁判字號】    88,上訴,2739
【裁判日期】    890905
【裁判案由】    偽證等
【裁判全文】
臺灣高等法院刑事判決                          八十八年度上訴字第二七三九號
    上  訴  人
    即  被  告  子○○
    選任辯護人  黃德財
右上訴人因偽證等案件，不服臺灣桃園地方法院八十七年度訴字第七七七號，中華民
國八十八年六月十一日第一審判決（起訴案號：臺灣桃園地方法院檢察署八十七年度
偵字第一一五號），提起上訴，本院判決如左：
        主  文
原判決關於子○○部分撤銷。
子○○無罪。
        理  由
壹、本件公訴意旨略以：
一、子○○原係桃園縣龍潭鄉干城五村之自治會會長，任期自民國（下同）七十六年
    七月一日起至八十四年六月三十日止，負責眷村村務之推動及代向村民收取各項
    款項等業務。七十六年十一月間，適有陸軍總司令部令頒「干城五村修繕計劃」
    ，子○○明知該工程內容僅更新屋瓦，不及於老舊雨庇之汰換，且總工程款新台
    幣（下同）三百九十八萬元悉數由軍方支付，各眷戶毋需繳交任何配合款，乃竟
    利用眷戶之不熟知軍方作業之機會，基於概括之犯意，意圖為自己不法之所有，
    於七十七年間在村民大會，將上述陸軍總司令部所頒之指示轉知各眷戶，並佯稱
    ：「干城五村欲進行換屋瓦及雨庇修繕工程，各眷戶須繳交工程配合款，以乙型
    眷戶新台幣（下同）六千元、丙型眷戶四千五百元、丁型眷戶三千元及併型眷戶
    六千元之標準繳納」，致該村眷戶信以為真，陷於錯誤而自七十七年三月間起至
    同年六月間止，如數繳交配合款總計達一百零六萬八千五百元（每戶繳交三千至
    二萬元不等）。嗣於八十四年七月份自治會長任期屆滿交接，經新任自治會會長
    丙○○查閱帳目及相關資料，始發覺上情。
二、嗣干城五村自治會會長丙○○以子○○涉嫌侵占罪，而向臺灣桃園地方法院檢察
    署告發後，該署以八十五年度偵字第一五二號提起公訴，臺灣桃園地方法院以八
    十五年度易字第三五九０號審理時，子○○為圖掩飾其不法詐欺該百餘萬元配合
    款犯行，竟於審理中與承包該眷村修繕工程之泰業營造有限公司（以下略稱泰業
    公司，負責人為蔡文俊）之監工乙○○，共同基於偽造文書之犯意聯絡，由子○○庭呈蓋有「泰業營造有限公司」及其負責人「蔡文俊」等二枚印章之不實收據
    （含估價單）乙紙及蓋有「乙○○」私章之不實收據，辯稱：該百餘萬元配合款
    已繳交泰業公司及乙○○用以施作其他工程云云，再由乙○○於該案審理中，到
    庭具結後，呼應子○○稱：「該配合款全係其私自收受而施作其他工程，然泰業
    公司均不知悉，亦未收受該配合款」云云，於此攸關案情重要事項（配合款流向
    ）為虛偽之陳述，以圖掩飾子○○詐欺該款之犯行。
三、另子○○於身兼「干城社區發展協會」理事長之際，明知案外人「甲○○、戊○○、庚○○」等人並非該理事會之會員或理事，竟偽刻其等私章，持之用印於該
    理事會之帳冊內，以圖掩飾其帳目未經審核、款項支出不實之犯行，足以生損害
    於該社區發展協會全體會員之會費運用及主管機關審核帳目之正確性。
四、因認被告子○○涉有刑法第三百三十九條第一項之連續詐欺罪及與乙○○共犯同
    法第二百十六條之行使同法第二百十條之偽造私文書罪嫌云云。
貳、按犯罪事實應依證據認定之，無證據不得推定其犯罪事實，刑事訴訟法第一百五
    十四條定有明文；又無證據證明被告犯罪者，應諭知被告無罪之判決，亦為同法
    第三百零一條第一項所明定。又認定犯罪事實須依證據，是否可信，更須參酌各
    方面之情形，尤不能以推測理想之詞，以為科刑判決之基礎；又告訴人之告訴，
    係以使被告受刑事訴追為目的，是其陳述是與事實相符，仍應調查其他證據以資
    審認；此亦分別經最高法院以二十年台上字第九五八號、五十二年臺上字第一三
    ００號著為判例。再者，刑法第三百三十九條第一項詐欺罪之成立，要以行為人
    有為自己或第三人不法所有之意圖，而以詐術使人將本人或第三人之物交付者為
    其要件，此觀之該法條之規定自明。
參、本件被告子○○被訴詐欺及與乙○○共犯行使偽造私文書（收據）部分：
一、訊據上訴人即被告子○○，矢口否認有何詐欺工程配合款之犯行，辯稱：向村民
    收取配合款，伊係在村民大會上宣佈，並經村民大會同意，且於開會時，軍方亦
    有派人來，軍方並無何反對意見。當時因軍方衹負責修繕更換眷村原有房屋之屋
    頂瓦部分，而不負責更換雨庇即屋簷瓦部分，而伊係為了更換老舊雨庇石棉瓦、
    小廚房石棉瓦、部分眷舍自行增建之屋瓦頂及自治會辦公室等之屋頂瓦，故才向
    村民收取所謂之配合款。伊係依照眷村房屋之大小型式分為乙、丙、丁三級收取
    ，伊向眷戶收取之配合款均付給廠商，並未侵吞挪為己用，亦未向村民詐騙。又
    本件換雨庇等之非由軍方負責部分，係由泰業公司及該公司之現場負責人乙○○
    承包，收據係由乙○○交付，在當時就已經交付，而非於伊被訴侵占時才交付，
    伊並無參與偽造之情事，亦不知該收據印章之真偽云云。
二、本院查：
（一）本件上開「干城五村」眷舍屋頂瓦修繕工程，陸軍第六軍團於七十六年十一月
      五日，以（七六）碩丹字第０七五三號呈文陸軍總司令部辦理，陸軍總司令部
      於七十六年十一月十五日以七六崇成字第二二０一七號呈文參謀總長鑒核，副
      本並送達陸軍第六軍團，文內說明乙欄載明：「一、（省略）。二、干城五村
      眷戶二四三戶，經調查同意修繕眷戶二三二戶，另十一戶均已自行修繕，故不
      願配合修繕。三、每戶眷戶均願提供配合款三千元至五千元整。本案修繕共計
      二三二戶，以天花板以上全部換新，而總工程款新台幣四百六十六萬六千三百
      四十九元整，工期計一二０工作天。五、（省略）。」，並附有「陸軍第六軍
      團列管干城五村眷舍修繕眷戶意願調查表」乙份，此有上開陸軍總司令部七十
      六年十一月十五日以七六崇成字第二二０一七號呈文暨所附「陸軍第六軍團列
      管干城五村眷舍修繕眷戶意願調查表」乙份附於臺灣桃園地方法院檢察署八十
      五年度偵字第一五二號偵查卷第七頁、第八頁可稽。又被告子○○於當時係擔
      任上開干城五村自治會會長，由其於村民大會時，向村民轉達陸軍第六軍團將
      建請核准修繕、換新干城五村眷舍屋頂瓦之意，而向村民表示要收取工程配合
      款，而於工程進行時，確有向大部分之村民收取配合款，其係以「本村為配合
      本村軍方眷舍整建，將雨庇工程換新，週邊環境整理，以提昇住的品質，經各
      項會議決定，眷戶願配合三０００─六０００元經費，使本項工程順利進行。
      」為旨，經軍方建管單位工程人員以眷舍種類大小平均分擔方式，詳細計算為
      乙型眷舍六０００元，丙型眷舍四五００元，丁型眷舍三０００元，併型眷舍
      六０００元，以該村當時之各型眷舍二五二間，總計應配合一百萬零三千五百
      元；扣除眷戶已自行整修而免繳配合款，實收入配合款共計九十萬零一千五百
      元；上開配合款用以繳付承包商泰業營造公司六十萬三千零八十元，繳付包商
      乙○○三十萬二千五百元，尚不足四千零八十元，以上各情，不惟為被告子○○所是承，且有其向陸軍第六軍團提出之「眷舍整建本村配合款運用報告」附
      卷（同上偵查卷第九十九頁）可資佐證，是除非有其他積極之證據足資證明其
      報告所載內容係屬虛偽不實者，否則自應堪認為真實。
（二）本件被告關於被訴詐欺部分所應審究者，為被告是否有為自己或第三人不法所
      有之意圖，而以詐術向各眷戶詐騙上開配合款之行為，查：
      (1)本件「干城五村」眷舍屋頂瓦修繕、換新工程，軍方僅負責屋頂修繕及換屋
        瓦部分，由泰業營造公司以總工程款三百九十八萬元承包，該工程款均由軍
        方負責並直接付給廠商，此部分工程，各眷戶無需以配合款支付；至於雨庇
        老舊需修繕者，則應由眷戶自行負擔，此業據證人即陸軍第六軍團眷管組參
        謀吳文忠於原審法院八十五年度易字第三五九０號被告子○○被訴侵占乙案
        刑事案件審理中證述甚明（參見上開原審法院刑事卷宗第一四六頁至第一四
        七頁），此經本院調閱本院八十六年度上易字第五０八九號全案卷宗詳核屬
        實。證人吳文忠復結稱：伊為該工程之承辦人，並由伊負責驗收；軍方修繕
        工程只負責公家部分，至於眷戶各自搭建部分，軍方不經手，所以本件工程
        總價才為三百九十八萬元；當時干城五村另外有進行換雨庇工程，因當時有
        眷戶提出雨庇已老舊，應加以修繕，因該部分非屬公家部分，所以眷戶應自
        行修繕；陸軍總司令部七十六年十一月十五日之公文，是指軍方要進行換瓦
        工程，若經費不足時，要眷戶出配合款，事先要調查眷戶之意願。關於干城
        五村之換瓦工程之廠商工地負責人為乙○○，在伊驗收時，伊知悉乙○○後
        來有私下承包換雨庇之工程云云（參見上開偵查卷第一四六頁至第一四七頁
        正、反面）。足見本件陸軍第六軍團於進行「干城五村之修繕、更換眷舍屋
        頂瓦工程」時，軍方原先即有：「如經費不足時，調查眷戶之意願，由眷戶
        出配合款」之構想，而軍方負責該工程之人員吳文忠於參加該村之村民大會
        時，確有部分眷戶曾提出：「雨庇已老舊，應加以修繕」之意見。是被告所
        辯：伊係為了更換眷村之老舊雨庇石棉瓦、小廚房石棉瓦、部分眷舍自行增
        建之屋瓦頂及自治會辦公室等之屋頂瓦，並經村民大會之同意，故才向村民
        收取配合款云云，尚非無稽，堪予採信。
      (2)告訴人丙○○於歷次偵審中，雖迭為指稱：上開眷舍屋瓦之換修，均由軍方
        負責支付工程款與承包廠商，且不需由眷戶負責支付，被告於向村民表示欲
        收取配合款時，並未表明係要作為更換雨庇之用，而使村民誤認軍方於為村
        民修繕換新屋瓦時，村民必須提供配合款。而被告實際上並未將所收之配合
        款均用在村民眷舍之更換雨庇之上，經其事後調查，全部才衹二十八戶更換
        而已，但被告卻向每戶收取配合款。被告事後與承包工程之泰業營造公司之
        現場負責人乙○○勾結，由乙○○偽造出具不實之收據予被告，用以證明被
        告之支出為真實云云；證人即該眷村之村民於原審調查或審理中，王政華、
        劉淼泉、丁○○等人供證：伊等房屋衹換屋瓦而已，並未換雨庇云云，證人
        劉鳳台證稱：伊繳三千元，是換屋瓦云云，證人韋文興證稱：被告向伊收三
        千元，但之前伊已自己換好，沒再換。證人任貴昌證稱：伊前後均自己換，
        屋頂瓦係公家換，伊繳六千元云云（參見原審卷第一０五頁、第一二一頁反
        面、第一四九頁正反面）；蔡賢誠於原審法院八十五年度易字第三五九０號
        被告子○○被訴侵占乙案調查中證稱：伊係住一四七號，為第四鄰鄰長，伊
        家在七十七年間有換瓦，但被告要伊等每戶繳三千元配合款，但雨庇沒有做
  ，只有換瓦，當時被告在自治會只提到換瓦，並未提及換雨庇工程之事，伊
        去向第四鄰之眷戶每戶收三千元配合款等詞（參見上開八十五年度易字第三
        五九０號刑事案卷第一五０頁反面、第一五一頁），王政華於同案訊問時證
        稱：伊是第一鄰鄰長，子○○向村民說，換屋瓦工程要眷戶各繳交配合款，
        其中單間要三千元，二間要六千元，要伊等鄰長向各戶收取。伊家只有換瓦
        ，未換雨庇云云（見同上卷宗第一六五頁反面）；證人劉重禮結稱：伊係第
        二鄰鄰長，干城五村進行換瓦工程時，子○○說換瓦工程，各眷戶要繳交配
        合款，伊家裡並未換雨庇，只有換瓦而已（見同上卷宗第一六五頁反面、第
        一六六頁）；證人即第五鄰鄰長劉泉昌亦為如王政華相同之供證（見同上卷
        宗第一六六頁反面）。然查：
        本件干城五村之修繕、更換眷舍屋頂瓦之工程，軍方原先即有：「如經費
          不足時，調查眷戶之意願，由眷戶出配合款」之構想，而軍方負責該工程
          之人員吳文忠於參加該村之村民大會時，確有部分眷戶曾提出：「雨庇已
          老舊，應加以修繕」之意見，已如前逑；證人即該村村民王辛○○於原審
    調查中復證稱：七十六年間伊任鄰長，眷村要修屋頂之瓦，村民提議順便
          換屋簷、雨庇，當時大家同意自費修理，且後來有做好，當時先做軍方負
          責部分；除軍方部分外，還做公共廁所、醫務所、幼稚園、自治會及其他
          增建部分，違建部分亦有幾戶有修云云（見原審卷第五十七頁、第五十九
          頁）；證人楊瑞祖證稱：伊自五十年間起即住於干城五村，七十六年間，
          眷村修繕工程之事伊知情，軍方只負責換屋頂，換雨庇之事係由當時十五
          位鄰長和委員開會七、八次決定的，同意者蓋章，不同意者就不做，增建
          部分亦有幾戶有做等詞（見同上卷第五十八頁正、反面）；證人即該村村
          民鄭子信證稱：七十六年間，陸軍有在干城五村做修繕工程，有換屋瓦亦
          有換雨庇，伊記得有出六千元，雨庇後來做好了；換雨庇係由伊等開會決
          定，伊有幫忙監工，並有收到一個月二千元之茶水費，伊本人部分有做雨
          庇，亦有換瓦，自治會之辦公室亦有換屋瓦等語（見同上卷第六十八頁、
          第六十九頁）；另參見證人吳文忠之前開供證，足見告訴人所指被告於向
          村民表示欲收取配合款時，並未表明係要作為更換雨庇之用，而使村民誤
          認軍方於為村民修繕換新屋瓦時，村民必須提供配合款，而被告實際上並
          未將所收之配合款均用在村民眷舍之更換雨庇之上云云，及證人王政華、
          劉淼泉、丁○○、甲○○、蔡賢誠、劉重禮、劉鳳台、韋文興、任貴昌等
          人所為被告未告知配合款係要另外換雨庇等工程所需要之用等詞，是否真
          正可採，即非無疑義。
        再者，依上開陸軍總司令部七十六年十一月十五日七六崇成字第二二０一
          七號呈文暨所附「陸軍第六軍團列管干城五村眷舍修繕眷戶意願調查表」
          乙份（附於臺灣桃園地方法院檢察署八十五年度偵字第一五二號偵查卷第
          七頁、第八頁）內容既有：「干城五村眷戶二四三戶中，經調查同意修繕
          眷戶二三二戶，另十一戶均已自行修繕，故不願配合修繕；每戶眷戶均願
          提供配合款三千元至五千元整；本案修繕共計二三二戶，以天花板以上全
          部換新，而總工程款新台幣四百六十六萬六千三百四十九元整，工期計一
          二０工作天。」等之記載；本案檢察官於工程完成後經十年之久之八十七
          年三月十八日至現場勘驗時，就當時尚存在之雨庇等復予照相存證（參見
          八十七年度偵字第一一五號偵查卷第七十四頁至第七十八頁）；再參以被
          告所提「陸軍干城五村（七七）年眷舍修繕住戶整修部份要圖」，其內詳
          載當時就雨庇等非軍方負責修繕部分，包含有：「１、軍方補助修繕眷舍
          及實際修繕部分之面積、所需材料之數量。２、雨庇換新工程之戶數、面
          積及所需材料數量。３、醫務所、干城幼稚園、自治會辦公室部分，所須
          經費由配合款中支付。４、眷戶屋頂增建部分，須換水泥者以三千元為上
          限，超出三千元者，由眷戶自行與建商協調辦理。５、石棉瓦之單價。６
          、修繕眷舍之大小標準７、軍方之指示：『本工程修繕原軍眷舍部分，不
          含眷戶自行增建部分，增建部分及合約以外之工作項目，若眷戶願併修，
          則由承商在不影響工期下，與眷戶自行取得協調，本部概不負責。』」等
          部分（參見卷附之「陸軍干城五村（七七）年眷舍修繕住戶整修部份要圖
          」），及被告向軍方呈報之「眷舍整建本村配合款運用報告」及「陸軍干
          城五村眷舍整建自治幹部工作分配名冊」、以「泰業營造股份有限公司」
    名義出具之工程款六十六萬三千零八十元及以乙○○名義出具之工程款三
          十萬二千五百元之收據、估價單等，及告訴人丙○○對於被告於軍方換眷
          舍之屋瓦時，確同時有換部分眷舍之雨庇之事實，亦未予否認，而僅對於
          換雨庇之實際數量有不同之意見等情觀之，足見被告固有收取配合款之事
          實，惟其亦有為前開眷戶及村內之醫務所、干城幼稚園、自治會辦公室等
          公用部分為修繕或更換雨庇等之事實甚明。
        至於告訴人丙○○所指換雨庇之數量不符乙節，告訴人雖提出「民國七十
          七年家戶換瓦繳款調查表」，以之證明被告向各眷戶收取配合款之數額及
          換雨庇之情形，並另指陳承包商「估價單」所載之材料費不實；惟經詰之
          已結被告吳雄，堅詞否認其估價單所載有不實之情事，供稱：房屋自己蓋
          滿部分沒有換雨庇，其餘都有換，他們都有來點，違建部分亦有換，伊載
          材料去，他們都有點收，伊有按圖來換，後來伊去看時，有部分已拆掉等
          詞（參見本院卷第二六五頁）。按本件干城五村之上開修繕換瓦等工程之
          開工時間，據陸軍第六軍團「營繕工程結算驗收證明書」所載，係在七十
          七年三月十八日，完工時間為同年六月二十日（參見八十五年度偵字第一
          五二號偵查卷第一四六頁），本件告訴人丙○○最早提出告訴及告發被告
          子○○涉嫌犯侵占等罪之時間為八十四年十二月二十日（即八十五年度偵
          字第一五二號乙案），惟檢察官在上開侵占等乙案，被告子○○被判決無
          罪確定後，告訴人另向臺灣桃園地方法院檢察署提出告訴被告子○○與吳
          初雄二人涉犯詐欺等罪（即本件八十七年度偵字第一一五號乙案），於八
          十七年三月十八日始到現場勘驗，並拍照存證（參見同上偵查卷第七十四
          頁至第七十八頁），期間相距已有近十年之久，或因年久失修，或因眷戶
          另行改建，或另行修繕，上開眷村之房屋雨庇，欲全部保持在七十六年間
          原來修繕完成時之風貌，似已不可能；故不能以檢察官勘驗時或目前之情
          形，來認定各眷戶當時之雨庇是否有經過更換，亦不能以目前之情形來估
          算當時更換雨庇之面積與數量。按當時被告果有詐欺配合款之情事，其於
          工程完工，向陸軍第六軍團提出報告時，應已被發覺，何能等到告訴人沈
          良駿於八十四年間，當選該村發展協會理事長後才被發覺而提出告訴、告
          發？
      (3)由上列所述，本件被告子○○之詐欺犯行，尚屬不能證明。
（三）至公訴意旨所指被告子○○另與乙○○涉嫌共犯刑法行使偽造私文書部分，經
      查：
      (1)本件被告子○○於其被訴侵占等乙案偵查中，固於八十五年二月十日，隨刑
        事答狀提出上開二張收據（影本）予檢察官，用以證明其所收之配合款確有
        用於雨庇等之修繕、更換上之事實，此有附於該案（即八十五年度偵字第一
        五二號）偵查卷宗第七十六頁、九十七頁、九十八頁之刑事答辯狀及收據等
        可稽，堪認為真實。而證人即泰業公司負責人蔡文俊於被告子○○被訴侵占
        等乙案（即八十五年度易字第三五九０號）第一審法院審理時，固亦到庭證
        稱：「（當時修繕工程為何？）屋頂修繕換瓦。」、「（當時承攬廠商為何
        家？）泰業營造有限公司。」、「（此項修繕工程有無要眷戶出配合款？）
        軍方修繕工程只負責公家部分，至於眷戶各自搭建部分，我們不經手，所以
        本件工程總價款三百九十八萬元，均由軍方直接給廠商，並無配合款。」、
        「（陸總部函文是何意思？）該文是指軍方要進行換瓦工程，若經費有不足
        時，要眷戶出配合款，是事先調查眷戶之意願，與後來換雨庇工程無關。」
        、「（七十七年間是否有承建干城五村修繕工程？）有，是承作屋頂換瓦，
        與六軍團簽約，總造價新台幣三百九十八萬元。」、「（於七十七年月六月
        一日是否有收到干城五村自治會繳交之工程配合款新台幣六十六萬三千零八
        十元？）沒有，該收據上之泰業公司大小章均不是公司的印章，我們前後都
        是向六軍團拿到工程款而已，並沒有向自治會拿到配合款」等語，惟經訊據
        被告子○○，堅詞否認有何不法犯行，如前所述；質之已判決被告乙○○，
        亦矢口否認有偽造收據，或有公訴人所指偽證等之情事，供稱：伊並非受僱
        於泰業公司，而係向泰業公司借牌來做工程；收據上之泰業公司及負責人蔡
        文俊之印章，係伊所蓋，收據亦係由伊出具，印章由公司交伊使用，伊在工
        程之每日報表上均會用到；本件之二張收據並非同時所寫，而係分二次寫，
        因工程前後分二次做，每次所施做者均不相同云云。
      (2)又乙○○於七十二年間，以泰業公司之名義，承包「國防部印製廠七十三年
        度廠房整修工程」時，其本人即以「泰業公司」代表人之名義簽訂發包承攬
        書，此有工程發包承攬書附於原審卷第七十五頁可稽；又乙○○於原審調查
        中，具狀供述：「本件工程雖以泰業公司名義承包，但實際施作者為伊本人
        ，泰業公司負責人蔡文俊完全未參與其事，泰業公司與伊之關係類似俗稱之
        『借牌』關係，蔡文俊已概括授權伊以泰業公司名義承包工程，該公司之印
        章亦係由該公司交與伊使用，蔡文俊對於收據上印章之真正，亦不否認，伊
        並無偽刻之必要。伊於八十年間曾以泰業公司之名義承攬『陸軍三一七七部
        隊工程』，工程合約上所蓋公司及負責人印文，與本件收據上之印文相同，
        足見伊並無偽造文書之犯行可言云云，並提出八十年六月二十九日，與陸軍
        三一七七部隊簽訂之「工程合約」、「保證書」、「保固切結」、「保不漏
        切結」、「保密切結書」、「工程領款印鑑卡」等為證（附原審卷第七十七
        頁至第八十四頁）；本院將上開有關文件上所蓋「泰業公司」及「蔡文俊」
        之印文，經與附卷之本案收據上「泰業公司」及「蔡之俊」之印文互核結果
        ，其大小、字體、特徵等完全相同；又證人蔡文俊於原審法院八十五年度易
        字第三五九０號被告子○○被訴侵占乙案作證時，亦供證：「（收據上之印
        章是否公司之大小章？）是公司留給工地行政上使用的。」云云（見上開刑
        事案卷第一四九頁反面）；參以證人蔡文俊於上開被告子○○被訴侵占乙案
        ，檢察官偵查中第一次到庭應訊時，對於所承包之本件工程，關於工程款之
        數額、換多少瓦，供證：「忘記了」，經訊以「有否換雨庇？」，答稱：「
        忘記了」，再訊以：「合約書是否仍在？」，其覆稱：「時間已久，合約書
        已銷毀。」云云（參見臺灣桃園地方法院檢署八十五年度偵字第一五二號偵
        查卷第一四０頁反面），而對於本件干城五村之修繕眷舍屋頂瓦之有關重要
        事宜均不清楚，顯與常情有違等情觀之，足見乙○○所供：係向泰業公司借
        牌等詞，要非虛言，堪予採信。而證人蔡文俊為恐借牌之事被發覺，不敢承
        認其事，而為前開不利乙○○之供述，乃情理之常，是其證詞，不足為被告
        子○○與乙○○犯罪之證明。
      (3)本件已判決被告乙○○，因原審認定其涉犯刑法第二百十六條、第二百十條
        之行使偽造私文書罪，而被判處有期徒刑伍月，緩刑參年確定，原審於判決
        中並認被告子○○就此部分，與乙○○有共同正犯之關係（參見原審判決）
        ，惟本件乙○○原對該原審判決，曾提起上訴，於本院經數次開庭調查，在
        尚未審結前，始於八十八年十一月十六日具狀撤回上訴（參見本院卷第一八
        七頁之聲請撤回上訴狀）而告確定；按原審雖對乙○○為有罪之判決，惟已
        為緩刑之諭知，免其受牢獄之災，其因不願再行涉訟，欲免不時到法院應訊
        開庭之煩，或恐經本院仍認定其有罪，將原判快所諭知之緩刑宣告撤銷，乃
        撤回上訴，此與常情並不相悖；況乙○○自檢察官偵查時起，迨本院歷次庭
        訊時，均始終否認有偽造或行使偽造私文書及偽證之不法情事（其被訴偽證
        部分，原審已認定並不成立犯罪，而於原審判決之理由中說明），是要不能
        因其撤回上訴，即推定其確有行使偽造私文書之犯行，自亦不能即認定被告
        子○○與之有共同犯該罪之不法情事，而對被告子○○遽以刑法共同行使偽
        造私文書之罪責相繩，是被告子○○之上開犯行之屬不明證明。
肆、本件被告子○○被訴偽造甲○○、戊○○、庚○○三人之印章，涉犯行使偽造私
    文書罪部分：
一、按公訴人及原審認被告子○○涉犯上開偽刻印章、偽造私文書之犯行，不外以告
    訴人丙○○之指訴、被害人甲○○、戊○○二人之指證及有該社區發展協會帳冊
    、會員名冊等為論據，惟經訊據被告子○○，堅詞否認有上開不法情事，辯稱：
    甲○○、戊○○及庚○○三人確為理事之一，在七十五年間，伊任理事長期間，
    曾在活動中心增建二樓，於落成時，曾由理事之一癸○○捐贈大理石紀念牌一塊
    ，其上曾將當時擔任理事之人之姓名列名於上，其中理事即有「甲○○」（本審
    卷第七十八頁），甲○○自伊在任之時，即已擔任理事，一直至八十三年間為止
    ；戊○○係於其父丁○○不當理事之後，周女即擔任云云。
二、本院查：
（一）本院經核閱上開社區帳冊，該帳冊所載之帳目，係自七十一年間開始，至八十
      四年三月間為止；帳冊上「庚○○」之印文係自七十九年起至八十一年止，「
      甲○○」之印文，係自七十一年間起即有，至七十四年止；「戊○○」之印文
      ，則自七十五年間起至八十一年間止；自八十二年間起，即無「戊○○」之印
      文在帳冊上，以上各情，經本院向臺灣桃園地方法院檢察署調閱扣案之干城五
      村社區理事會之帳冊詳核無訛，堪認為真實。
（二）按被害人甲○○與戊○○，固迭於檢察官偵查、原審法院審理及本院調查中，
      堅詞否認有擔任上開社區理事會理事及有蓋章於帳冊上之事實，惟查：
    (1)本院就干城五村成立「干城社區理事會」及「干城社區發展協會」之情形，向
      桃園縣龍潭鄉公所函查結果，據桃園縣龍潭鄉公所函覆稱：「一、（省略）。
      二、省府為促進基層民生福利，改善民眾生活，特遵照行政院頒布『民生主義
      現階段社會政』暨『社區發展工作綱要』之規定，訂頒『臺灣省社區發展十年
      計畫』，自五十七年起全面實施，干城社區理事會即依該計畫於六十三年規劃
      成立，社區理事會理事名額九至二十一人，除現任村長為理事外，其餘由區內
      戶長（或代表）以無記名連記法選舉之。社區理事會於內政部八十年五月一日
      訂頒『社區發展工作綱要』後，依法改組為社區發展協會，因此已不存在。三
      、干城社區發展協會於八十三年三月十七日將成立有關資料送本所轉請桃園縣
      政府申請立案登記，會員以公告方式公開徵求，第一屆理事長由子○○先生當
      選，任期至八十四年四月十四日辭職，理事會辦理改選，由辛○○女士續任至
      八十四年十月十五日時，連同多位理監事辭，本所函請該協會儘速召開會員大
      會辦理補選，由丙○○先生當選理事長。四、干城社區理事會最後一任理事會
      資料，因已逾本所檔案分類及公文年限基準表，致無資料可調閱影印供參。
      五、（省略）。」云云，此有桃園縣龍潭鄉公所八十八年九月二十三日龍鄉民
      字第八八０二一０三五號函暨有關資料等在卷（參見本審卷第八十四頁至第一
      二七頁）可稽。足見干城五村自六十三年間起，即已成立「干城社區理事會」
      ，並由被告擔任理事長之職，而「干城社區發展協會」係於八十三年三月十七
      日，才申請立案登記，被告子○○並當選為第一任之理事長，堪認為真實。
    (2)被害人甲○○、戊○○曾擔任「干城社區理事會」之理事乙節，此參見證人即
      亦曾任理事之己○○、辛○○、庚○○於本院調查中，一致結證：甲○○、戊○○二人有擔任過理事云云（本院卷第一六八頁至第一七０頁、三二八頁），
      及證人壬○○所證：伊有擔任過理事，甲○○亦有等詞（見同上卷第一七０頁
      正面）甚明。又依據前開帳冊所載，該社區理事之一癸○○曾於七十五年一月
      六日核閱該帳冊，認為關於干城社區經費收支相符，並附記：「一、附屬表冊
      完備。二、收支數目相符。三、登記方法簡明。四、單據齊全。五、透支壹萬
      零陸佰參拾伍元正提會追認，由七十五年項下彌補歸墊。」云云，而在民國七
      十四年以前，帳冊上均有「甲○○」之印文，按被告如有偽造其他村民之印章
      盜蓋在該帳冊上情事，要無不為他人發覺之理。
    (3)再者，被告於本院調查中，曾提出日期為七十五年四月三十日之「桃園縣龍潭
      鄉干城社區活動中心增建二樓落成誌」之大理石紀念碑相片一張為證，在該大
      理石紀念碑上所刻之理事姓名中，即有「甲○○」，此有該相片一張在卷（本
      院卷第七十八頁）；又被告所提出於七十四年二月二日召開之「龍潭鄉干城村
      七十四年元月份村工作會報及鄰長會議紀錄」，其上有「甲○○」之簽名及印
      文，上開印文，經與扣案之帳冊上「甲○○」之印文相互比對，其大小、字型
      及特徵均相同，此有該會議紀錄在卷（本院卷第一八一頁至第一八五頁）及帳
      冊扣案可稽，益徵被告子○○所辯為真正。
    (4)本院經向桃園縣政府及桃園縣龍潭鄉公所調閱及查詢有關「干城社區理事會」
      之理事名冊結果，「因已逾本所（即龍潭鄉公所）檔案分類及公文年限基準表
      ，致無資料可調閱影印供參。」，如前所述，以致本院無從調查甲○○及戊○○二人是否確有或確無擔任理事之事實，惟依前開說明，本院認甲○○與戊○○二人有擔任理事之事實較符合實情。是被告辯未偽造其等二人之印章及偽造
      文書云云，要非子虛，堪予採信，徒執告訴人丙○○之指訴及甲○○、戊○○
      二人之否認，尚難令被告子○○負刑法偽造文書之罪責。
    (5)至公訴人所指被告偽造「庚○○」之印章偽造文書部分，經查被害人庚○○於
      原審調查中，經訊以：「（提示偵卷第二十八頁）上面的章是否你蓋的？」，
      其結稱：「是我蓋的，是社區維護之支出，一年開會一次審閱的，我是社區理
      事所以蓋章，我是七十五年的理事，連選任至八十年，一任四年，八十年又選
      上，共做了二任。」等詞（參見原審卷第二八三頁），此外並無其他證據足證
      被告有偽造庚○○之印章或印文情事，是此部分犯行之屬不能證明。
伍、綜上所述，本件被告子○○之前開詐欺或偽造文書之犯行尚屬不能證明，詎原審
    疏未詳查，遽為被告有罪之判決，要有未當。本件被告之上訴意旨亦執此指摘原
    判決此部分不當，為有理由，自應由本院將此部分撤銷改判，另為諭知無罪之判
    決。
據上論斷，應依刑事訴訟法第三百六十九條第一項前段、第三百六十四條、第三百零
一條第一項，判決如主文。
本案經檢察官張秋雲到庭執行職務。
中      華      民      國    八十九    年      九      月      五      日
                              臺灣高等法院刑事第十六庭
                                  審判長法  官  許  增  男
                                        法  官  黃  鴻  昌
                                        法  官  蔡  彩  貞
右正本證明與原本無異。
檢察官就詐欺部分不得上訴，其餘部分如不服本判決應於收受送達後十日內向本院提
出上訴書狀，其未敘述上訴之理由者並得於提起上訴後十日內向本院補提理由書（均
須按他造當事人之人數附繕本）。
被告不得上訴。
                                        書記官  高  柑  柏
中      華      民      國    八十九    年      九      月      六      日


司法院資訊處製作；財團法人民間司法改革基金會備份。
